臺灣高等法院刑事判決　　　　　　　　 93年度上易字第236號
上　訴　人
即自訴人　　興松有限公司
法定代理人　乙○○
自訴代理人　潘正芬律師
　　　　　　金學坪律師
被　　　告　丙○○
　　　　　　丁○○
上 列 一人
選任辯護人　吳卜律師
　　　　　　許巍騰律師
上列上訴人因被告侵占等案件，不服臺灣臺北地方法院九十年度
自字第三一二號，中華民國九十三年一月六日第一審判決，提起
上訴，本院判決如下：
    主  文
原判決撤銷。
丙○○、丁○○共同以詐術得財產上不法之利益，未遂，丙○○
，累犯，處有期徒刑伍月，減為有期徒刑貳月又拾伍日，丁○○
處有期徒刑伍月，減為有期徒刑貳月又拾伍日，如易科罰金，均
以銀元參佰元即新台幣玖佰元折算壹日。
    事  實
一、丙○○於民國八十五年十一月二十八日因公共危險案件，經
    台灣台南地方法院判處有期徒刑三月，八十五年十二月二十
    九日確定，於八十六年一月二十四日執行完畢。
二、丙○○係址設台北市○○○路○段二三六號四樓之七「泉安
    營造有限公司」（以下簡稱泉安公司，後遷址至台北市○○○路○段三十九號八樓之一）之登記負責人，丁○○為址設
    台北市○○路○段一五五號十一樓之七「萬裕營造工程股份
    有限公司」（以下簡稱萬裕公司）之負責人。緣泉安公司於
    八十二年四月二十七日，與台南市政府簽訂台南市○○道六
    」海安路拓寬地下街、地下停車場新建土木、建築工程合約
    ，萬裕公司為保證廠商；並於八十二年八月十六日工程開工
    ，泉安公司施工至八十六年一月十九日，因財務發生困難無
    法繼續施作，而於八十六年三月十二日，由保證廠商萬裕公
    司與台南市政府簽訂工程履約協議書，興松有限公司（以下
    簡稱興松公司，址設台北市○○街二○八巷七十弄一號）則
    為保證廠商，約定由萬裕公司代為履行泉安公司承作之工程
    ，實際係由興松公司以萬裕公司名義進場承作。施工期間，
    因工程需要，需施作安全支撐工程，泉安公司原發包予來得
    興業有限公司（負責人為黃大益，以下簡稱來得興業公司）
    施工，來得興業公司向日商廣瀨股份有限公司（以下簡稱廣
    瀨公司）等其他廠商承租Ｈ型鋼、構台板等鋼材，嗣廣瀨公
    司與其他公司投資另組日商廣依福股份有限公司（以下簡稱
    廣依福公司），並移轉上開鋼材租賃權予廣依福公司。興松
    公司接手後，廣依福公司因來得興業公司積欠租金，故終止
    租賃契約，轉與興松公司簽約，並移轉對來得興業之債權予
    興松公司。廣依福公司於八十六年間結束營業後，復由廣瀨
    公司概括承受其業務，並取得上開鋼材之出租權。興松公司
    同時又透過其關係企業世仁營造有限公司（以下簡稱世仁公
    司）向派譜實業股份有限公司（以下簡稱派譜公司）租用支
    撐鋼材，派譜公司則向英洲工程股份有限公司（以下簡稱英
    洲公司）租用；興松公司並購買其他公司之鋼材至工地施工
    。而興松公司於施工期間，為修補連續壁破洞，於八十六年
    十月十四日，將該公司向日本三菱重工業株式會社購買價值
    新台幣（下同）三千五百多萬元之全旋套管鑽掘機（MISUBI
    -SHI ALL CASING BORING MACHINE，MT200R型）一部，載運
    至台南市○○路○段七十六號工務所待命，準備施工。惟於
    八十七年二月二十五日，萬裕公司派人接手上開施工，並進
    駐工務所，興松公司則被通知撤離地下街工地，興松公司前
    揭所有、租用之鋼材及全旋套管鑽掘機則堆置在工務所，未
    及載走。嗣泉安公司因財務問題，曾向寶島商業銀行股份有
    限公司（以下簡稱寶島銀行，現改為日盛國際商業銀行股份
    有限公司）借款未清償，寶島銀行對泉安公司取得執行名義
    後，查報泉安公司財產，查知泉安公司承作台南市○○道六
    」海安路拓寬地下街、地下停車場新建土木、建築工程，乃
    前往台灣台南市○○路○段七十六號工務所查看，發現工務
    所內堆置Ｈ型鋼、構台板等鋼材及全旋套管鑽掘機，乃於八
    十九年十月十九日向台灣台南地方法院聲請對工務所內之鋼
    材及機具強制執行。於八十九年十二月十一日上午十時五十
    分，寶島銀行公司職員會同台灣台南地方法院執行處書記官
    前往台南市○○路○段七十六號工務所執行查封，未經通知
    而自行前往現場之萬裕公司負責人丁○○及泉安公司登記負
    責人丙○○，明知工務所內堆置之鋼材為興松公司所有或承
    租使用，全旋套管鑽掘機亦係興松公司派員載至工務所待命
    準備施工，均非泉安公司所有，竟基意圖為泉安公司不法利
    益之犯意聯絡與行為分擔，丙○○依丁○○之指示，對前往
    執行之書記官表明工務所內堆置之鋼材、全旋套管鑽掘機，
    均為泉安公司所有，二人並共同出具不實之協議書、財產證
    明單，證明工務所內堆置鋼材、全旋套管鑽掘機為泉安公司
    所有，使到場執行書記官將工務所內堆置鋼材、全旋套管鑽
    掘機為泉安公司所有之不實事登載於查封筆錄上，足以生損
    害於台灣台南地方法院執行查封之正確性及興松公司。嗣經
    興松公司於九十年二月十三日對執行查封前揭鋼材、全旋套
    管鑽掘機提出異議，暫緩執行；工務所內堆置之鋼材、全旋
    套管鑽掘機更於九十二年五月間至六月間遭搬遷，致未能拍
    賣清償泉安全司對寶島銀行之借款債務。
三、案經興松公司提起自訴。
    理  由
一、訊據被告丙○○、丁○○均否認有上述犯行，被告丙○○辯
    稱：「…我不知道，我只是人頭，人家叫我做什麼，我就做
    什麼…」（九十三年十一月十五日本院準備程序筆錄，本院
    卷(一)第二○四頁）、「…我都不知道…工地我不曾去過，查
    封當天鋼材放在現場，我問現場的工人，那是何人所有，工
    人說是泉安公司的，因我只是公司的人頭，所以我也不知道
    是否屬實，他們說是，我就認為是…」（九十四年三月九日
    本院審判筆錄，本院卷(一)第二二八頁、第二三二頁）、「…
    我沒有保管系爭鋼材、機器，我是剛好到工地，書記官找不
    到人簽保管人…才臨時要我簽保管人…現場的東西也不是我
    的，我前後都不瞭解…」（九十五年七月二十五日本院準備
    程序筆錄，本院卷(三)第十八頁）、「…我去當天，文件製作
    好放在現場，要我蓋章簽名…」（九十六年二月一日本院審
    判筆錄，本院卷(三)）等語。被告丁○○則辯稱：「…我到工
    地，看到那些鋼材堆放著，當然認為是泉安公司的東西…查
    封時鋼材是全部堆放在工地…我是有去查封現場沒錯，我沒
    有主張是萬裕公司的，我是說現場的鋼材是泉安公司所有的
    …因那不是我們的東西…」（九十四年三月九日本院審判筆
    錄，本院卷(一)第二二八頁、第二三一頁）、「…本來鋼材就
    不是萬裕的…萬裕公司在泉安公司倒了之後，進場施作，鋼
    材就已經堆放在工務所那邊…」（九十六年二月一日本院審
    判筆錄，本院卷(三)）、「…萬裕公司根本沒有這個動機，萬
    裕公司在台南地下街的工程，在工務所提供鋼材，這些鋼材
    歷年來就有很多的爭議，我們從頭至尾都沒有主張鋼材是萬
    裕的，因為之前都是泉安，根本不關萬裕公司的事情…若鋼
    材是自訴人的，他們早就可以提出異議之訴，但是他們並沒
    有提出…」（九十六年三月二十九日本院審判筆錄，本院卷
    (三)）等語。
二、經查：
  (一)被告丙○○於八十一年七月二十三日起至九十年五月二十三
    日申請公司停止營業止，登記為泉安公司之負責人；被告丁○○於八十五年八月五日起登記為萬裕公司負責人；泉安公
    司於八十二年四月二十七日，與台南市政府簽訂台南市○○
    道六」海安路拓寬地下街、地下停車場新建土木、建築工程
    合約，萬裕公司為保證廠商。泉安公司於八十二年八月十六
    日，開始進場施作海安路拓寬地下街、地下停車場新建土木
    、建築工程，至八十六年一月十九日，因財務發生困難無法
    繼續施作，於八十六年三月十二日，由保證廠商萬裕公司與
    台南市政府簽訂工程履約協議書，興松有限公司則為保證廠
    商，約定由萬裕公司代為履行泉安公司承作之工程，實際係
    由興松公司以萬裕公司名義進場承作，至八十七年二月二十
    五日，興松公司經通知撤離地下街工地，由萬裕公司派人接
    手繼續施工各情，有萬裕公司登記基本資料查詢（原審卷(一)
    第三十頁）、泉安公司、萬裕公司登記卷節錄資料（外放）
    、台南市政府九十一年一月二十一日南市工土字第○九一○
    二○二七四六○號函及檢送之1.附件一、台南市○○道六」
    海安路拓寬地下街、地下停車場新建土木、建築工程履約協
    議書（原審卷(三)第一五三頁至第一五六頁）；2.附件二、萬
    裕公司八十六年十一月二十二日萬台字第一八二之一號函（
    原審卷(三)第一五七頁；3.附件三、台南市政府八十六年十二
    月十八日八六南市工土字第四○八二九號函（原審卷(三)第一
    五八頁至第一六一頁）；4.附件四、興松公司第四十七期工
    程估驗款請款書（原審卷(三)第一六二頁）；5.附件五、興松
    公司第四十八期工程估驗款請款書（原審卷(三)第第一六三頁
    ）；6.附件六、萬裕公司八十六年十二月二十二日八六萬裕
    字第一二二二號函（原審卷(三)第第一六四頁至第一六五頁）
    ；7.附件七、相關單位、公司就地下街工程召開之協調會紀
    錄（原審卷(三)第一六六頁至第一六八頁）；8.附件八、興松
    公司八十七年二月二十七日函（原審卷(三)第一六九頁）；9.
    附件九、興松公司八十七年四月二十七日興字第八七○四二
    七號函（原審卷(三)第一七○頁至第一七一頁）；10.附件十、
    工程款支付金額、廠商列表（原審卷(三)第一七一頁、第一七
    二頁）；11.附件十一、工程合約書及履約協議書影本（原審
    卷(三)第一七三頁至第一八一頁）；12.附件十二、施工日報表
    及相關紀錄（原審卷(三)第一八二頁至第二二八頁）在卷可稽
    ；且據證人甲○○律師證述：「…泉安公司承包地下街工程
    ，後來做不下去…由萬裕公司承接…自訴人（興松公司）擔
    任萬裕公司保證人…當時開始名義上是萬裕公司，但實際上
    前面一段時間是由自訴人去施作，後來自訴人又離開了…」
    （九十年七月十七日原審訊問筆錄，原審卷(一)第一二六頁、
    一二七頁）、「…泉安倒閉後，台南市政府開協調會，萬裕
    是泉安工程的保證人，當時就決定由萬裕接替泉安，實際上
    開始的時候是興松公司來施作…」（九十六年二月一日本院
    審判筆錄，本院卷(三)）等語綦詳。而被告丁○○亦供稱：「
    …當時我們是泉安公司施作台南市○○地○街工程之保證廠
    商，因泉安公司財務發生問題，所以台南市政府通知萬裕公
    司進場施作，大約在八十七年三月間…」（九十年六月二十
    二日原審訊問筆錄，原審卷(一)第五十二頁）、「…泉安公司
    發生財務問題，市政府就通知萬裕公司，興松公司是萬裕公
    司之保證廠商，當時因我人在國外，我就以電話聯絡乙○○
    ，監督工程營運，時間是八十六年三、四月間…八十六年間
    萬裕公司在這個工地之情節我只知道是委由興松公司乙○○
    來監督，詳細情形我不清楚…」（九十年九月十一日原審訊
    問筆錄，原審卷(一)第三二九頁）。
  (二)泉安公司因財務問題，曾向寶島銀行借款未清償，寶島銀行
    對泉安公司取得執行名義後，查報泉安公司財產，查知泉安
    公司承作台南市○○道六」海安路拓寬地下街、地下停車場
    新建土木、建築工程，乃前往台南市○○路○段七十六號工
    務所查看，發現工務所內堆置Ｈ型鋼、構台板等鋼材及全旋
    套管鑽掘機，乃於八十九年十月十九日向台灣台南地方法院
    聲請對工務所內之鋼材及機具強制執行，並於八十九年十二
    月十一日上午十時五十分，會同台南地方法院民事執行處書
    記官古榮屏會同寶島銀行總行債權管理部科員吳盈廷前往台
    南市○○路○段七十六號工務所執行查封。被告丙○○、丁○○到場，對前往執行之書記官表明工務所內堆置鋼材、全
    旋套管鑽掘機，均為泉安公司所有，二人並共同出具協議書
    、財產證明單，證明工務所內堆置鋼材、全旋套管鑽掘機為
    泉安公司所有，由到場執行書記官將工務所內堆置鋼材、全
    旋套管鑽掘機為泉安公司所有登載於查封筆錄上，並執行查
    封；嗣經自訴人於九十年二月十三日對執行查封前揭鋼材、
    全旋套管鑽掘機提出異議，暫緩執行；更於九十二年五月間
    至六月間遭搬遷，而未被拍賣清償債務各情，亦據證人古屏
    榮、吳盈廷、寶島銀行催收法務林文正、債權管理部主管游
    林盛於原審審理時證述甚詳，並有寶島銀行之民事聲請強
    制執行狀（債務人：泉安公司，附台北地院八十八促字第三
    三九八八號支付命令及確定證明）、台灣台南地方法院民
    事執行處八十九年十二月十一日查封筆錄、丙○○簽立之
    保管清單、工務所Ｈ型鋼數量統計表、丙○○簽立之泉
    安營造事業股份有限公司財產證明單、萬裕公司與泉安公
    司簽立之協議書、興松公司之聲明異議暨聲請調查證據狀
    （附履約協議書、八十七年二月二十五日協調會會議紀錄）
    、台灣台南地方法院九十二年六月五日南院鵬八十九執當
    字第一○三五六號函（台灣台南地方法院八十九年度執字第
    一○三五六號卷第一頁至第三頁、第二十七頁、第三十一頁
    至第三十四頁、第四十九頁至第五十一頁、第一八○頁反面
    、第一八一頁正面）可稽。
  (三)海安路拓寬地下街、地下停車場工程施工期間，因工程需要
    ，需施作安全支撐工程，泉安公司原發包予來得興業公司施
    工，來得興業公司向廣瀨公司等其他廠商承租Ｈ型鋼、構台
    板等鋼材，嗣廣瀨公司與其他公司投資另組廣依福公司，並
    移轉上開鋼材租賃權予廣依福公司。自訴人於八十六年三月
    間接手海安路寬地下街、地下停車場工程後，廣依福公司因
    來得興業公司積欠租金，故終止租賃契約，轉與自訴人簽約
    ，並移轉對來得興業之債權予自訴人。廣依福公司於八十六
    年間結束營業後，復由廣瀨公司概括承受其業務，並取得上
    開鋼材之出租權。自訴人同時又透過其關係企業世仁公司）
    向派譜公司租用支撐鋼材，派譜公司則向英洲公司租用；自
    訴人並購買其他公司之鋼材至工地現場等各節，有估價單、
    秤量單、鋼材讓與書、統一發票、發包採購工程承攬書、山
    留主材租賃契約書、日商廣瀨公司請款書（原審卷(二)第二十
    六頁至第一五一頁）、世仁公司與興松公司之讓與書、世仁
    公司與派譜公司之工程承攬書、興松公司與廣伊福公司之租
    賃契約書、廣伊福公司之出租人地位由日商廣瀨公司台北分
    公司承受之存證信函（本院卷(一)第五十五頁至第六十七頁）
    可憑。觀諸執行查封現場照片所示，堆置工務所之鋼材分別
    漆有「興松有限公司」、「廣伊福」（原審卷(一)第一六六頁
    、）、「ＨＳ（興松之英文縮寫）」、「珠江營造」（原審
    卷(一)第一六七頁、第一六八頁、第一七二頁）、「英」（原
    審卷(一)第一六九頁）、「廣瀨」（原審卷(一)第一七○頁）、
    「派譜」（原審卷(一)第一七一頁），堪認前揭經執行查封堆
    置在工務所之鋼材係自訴人公司所有及租用。另自訴人於七
    十九年一月間，向日本三菱重工業株式會社購買價值三千五
    百多萬元之全旋套管鑽掘機（MISUBISHI ALL CASING  BOR-
    ING MACHINE，MT200R型）一部，由雷利股份有限公司（以
    下簡稱雷利公司）開狀辦理進口，該機器於七十九年一月十
    六日出口前於日本組裝完成，同年七月二十六日並完納各項
    進口稅捐後，經放行進入國內；八十六年三月十二日，自訴
    人公司進場施作海安路拓寬地下街、地下停車場工程，為修
    復連續壁破洞，乃於八十六年十月十四日將前揭全旋套管鑽
    掘機載送至海安路工務所待命等情，亦據證人即自訴人公司
    之職員何仲林於原審審理、日本三菱重工業株式會社代理商
    鉅曄實業有限公司負責人戊○○、雷利公司負責人己○○於
    本院審理時證述在卷，並有鉅曄實業有限公司、雷利公司之
    公司基本資料查詢（本院卷(三)）、證明書、進口（存）證明
    書（本院卷(一)第四十八頁至第五十二頁）、興松有限公司之
    工程估驗單（鑽掘機運送單，原審卷(一)第二十九頁）足稽。
    證人即萬裕公司於八十七年三月間派駐台南地下街海安路工
    地主任婁賢宦亦證稱：「…（八十六年時泉安公司所施作之
    連續壁有破洞需要修補計畫？）有，台南市政府有跟我提過
    。（連續壁修補是否就可以用基樁搖管機？）計畫中記載是
    要用基樁搖管機來修補…」（九十年十月十六日原審審判筆
    錄，原審卷(一)第三七三頁、第三七四頁）。是知前揭經執行
    查封之全旋套管鑽掘機是自訴人所有。
  (四)被告丙○○、丁○○二人，對於八十九年十二月十一日上午
    十時五十分，台南地方法院執行處書記官會同寶島銀行職員
    前往台南市○○路○段七十六號工務所執行查封，共同出具
    協議書、財產證明單，證明工務所內堆置鋼材、全旋套管鑽
    掘機為泉安公司所有之事實，供承不諱。惟被告丙○○以其
    僅係泉安公司之登記負責人，未參與公司營運，對於工地之
    事不知情，其僅係依指示在財產證明單、保管單、查封筆錄
    上簽名等詞置辯；被告丁○○亦以鋼材、全旋套管鑽掘機堆
    置在海安路工務所，其認為係泉安公司所有之詞置辯，並表
    示：「…寶島銀行查封時，有寄通知單給泉安公司，泉安公
    司董事長透過律師通知我們公司，我就隨同丙○○到台南工
    地現場台南市○○路六十七號工務所，會同寶島銀行、台南
    地院執行處人員辦理查封，工務所原先是由泉安公司由他們
    施作，所以我們才會同丙○○辦理查封事宜，我們認為鋼材
    、機具是泉安公司所有，因為我們接手時東西就在現場…我
    們計算數量後交由周律師確認後，是周律師告訴我這些鋼材
    是泉安公司所有，是我本人與周律師聯絡的…」等語（原審
    卷(一)第五十二頁、第五十九頁）。然而，(1)證人甲○○律師
    於原審及本院審理時，始終否認有與被告丁○○確認泉安公
    司留在工務所鋼材、機器數量、規格一事，並表示：「…是
    丙○○問我，說是丁○○通知他…台南有泉安公司的東西被
    查封，問我他可不可以去，我說你是泉安公司負責人，你當
    然應該去…（丙○○跟你接觸後有無其他人找你談此事？）
    有，丁○○…他跟我說泉安公司東西被查封之事…我告訴他
    泉安公司東西被查封就要通知泉安公司的人…我不知道那些
    東西是何人所有，所以我沒有給他其他意見…」（原審卷(一)
    第一二四頁至第一二六頁）、「…當時泉安公司董事長丙○○找我，說他接到丁○○的電話表示，台南工地有泉安的機
    器設備及鋼材，將遭債權人查封，希望丙○○能到場主張權
    利，問我『他要不要去』，我說：『既然是泉安的財產，你
    是公司的負責人，當然要去。』所以丙○○就去了台南，這
    就是過程。」（九十六年二月一日本院審判筆錄，本院卷(三)
    ）。足見被告丁○○所述，其係經甲○○律師通知，於法院
    執行查封時，與被告丙○○一同前去工務所，及已與甲○○
    律師確認泉安公司留在工務所鋼工務所材、機器數量、規格
    一節，並非實在。(2)泉安公司因財務發生困難，於八十六年
    一月十九日起無法繼續施作，八十六年三月十二日，台南市
    政府與保證廠商萬裕公司、萬裕公司之保證廠商興松公司即
    自訴人協議後，由自訴人派員進場繼續施作，至八十七年二
    月二十五日，自訴人撤離工地，改由萬裕公司接手繼續施工
    ，已詳如前述，被告丁○○對此亦知之甚詳；且觀諸執行查
    封之現場照片，執行查封之海安路工務所堆置之鋼材分別漆
    有「興松有限公司」、「廣伊福」、「ＨＳ（興松之英文縮
    寫）」、「珠江營造」、「英」、「廣瀨」、「派譜」，被
    告丁○○顯然知悉工務所堆置之鋼材、價值昂貴之全旋套管
    鑽掘機非屬泉安公司所有。(3)台灣台南地方法院民事執行處
    書官古屏榮偕同債權人寶島銀行職員吳盈廷，於八十九年十
    二月十一日，前往海安路工務所執行查封時，被告丙○○當
    場明確表示，現場堆置之鋼材及全旋套管鑽掘機是泉安公司
    所有，並出具由其與被告丁○○共同簽立之協議書、財產證
    明書，證明現場堆置之鋼材及全旋套管鑽掘機屬於泉安公司
    所有，進而陪同債權人寶島銀行職員一一指封之情形，已據
    證人古屏榮、吳盈廷於九十年六月二十二日原審審理時證述
    在卷（原審卷(一)，第五十三頁至第五十七頁）。據被告丙○○歷次到庭供稱其並不知道工務所堆置鋼材及全旋套管鑽掘
    機係何人所有之詞，可知被告丙○○對於其與被告丁○○共
    同出具用以證明堆置工務所之鋼材、全旋套管鑽掘機係泉安
    公司所有之協議書、財產證明單，及到場對執行查封之書記
    官及債權人寶島銀行職員表示工務所堆置之鋼材、全旋套管
    鑽掘機係泉安公司所有等節，內容並不實在，無從諉為不知
    。再依被告丙○○九十一年一月九日陳述狀：「…八十九年
    間，萬裕公司丁○○先生數次打電話給我，說泉安公司欠寶
    島銀行的事，約我在長安東路銀行前帶我去處理…不久有一
    位小姐送來印鑑，有專人負責處理好的文件，就帶我到指定
    的地方簽名，他說以後泉安公司的事就結束…數日又來電話
    ，約我到台南，我和丁○○先生到台南，法院的人也來看鋼
    材及工程車，並查封那些鋼材、工程車…此次事件，究竟內
    情如何，我全然不知…」（原審卷(三)第九十二頁、第九十三
    頁），及九十六年三月二十九日本院審理時供稱：「…我並
    非公司的實際負責人，我無法解決，周律師說如果能夠解決
    此事，也算一件好事，可以減輕泉安公司的負擔…」（本院
    卷(三)）等內容。被告丙○○與被告丁○○共同出具協議書、
    財產證明書，及到場表明工務所堆置之鋼材、全旋套管鑽掘
    機係泉安公司所有，係為使工務所堆置之鋼材、全旋套管鑽
    掘機，經查封拍賣後得以清償泉安公司積欠寶島銀行之借款
    以減免債務至明。
  (五)至於證人婁賢宦雖證稱：「…我們登報後，都沒有人來主張
    權利，我們是泉安公司之保證廠商，所以這些東西沒有人來
    主張權利的話，我們必須要全部返還給泉安公司…（無人主
    張權利後，你有無進行其他計算數量程序？）有…在八十九
    年十月份時，我有用目視估過，我有把資料傳給寶島銀行，
    我有告訴他們要去現場實際勘查詳編數量…（鋼材數量有無
    陸續統計？）八十七年接手時，我有針對鋼材數量是泉安公
    司所有部分作過計算，也有作圖表，圖表現在工務所，是一
    份斷面圖表…（八十六年三月以後至八十七年三月間現場鋼
    材如何確認是萬裕公司所有？）我們是保證廠商，所以後面
    的部分都是屬於萬裕公司的…」（九十年十月十六日原審審
    判筆錄，原審卷(一)第三五四頁、第三五五頁、第三五七頁、
    第三六七頁）等語。惟證人婁賢宦係於八十九年三月間始至
    台南地下街海安路工地擔任工地主任，此已據證人婁賢宦陳
    明在卷，而泉安公司因財務發生困難，於八十六年一月十九
    日起無法繼續施作，八十六年三月十二日，台南市政府與保
    證廠商萬裕公司、萬裕公司之保證廠商興松公司即自訴人協
    議後，由自訴人派員進場繼續施作，至八十七年二月二十五
    日，已如前述，證人婁賢宦顯然未考慮自訴人前揭進場施工
    之情形，是其估算鋼材之歸屬及數量是否正確，即有可議。
    何況依據執行查封之現場照片顯示，執行查封之海安路工務
    所堆置之鋼材大多均分別漆有「興松有限公司」、「廣伊福
    」、「ＨＳ（興松之英文縮寫）」、「珠江營造」、「英」
    、「廣瀨」、「派譜」，並無「泉安」或「萬裕」之字樣；
    由於證人婁賢宦曾表示：「…有來得興公司、廣瀨公司、廣
    伊福公司、英洲公司、派譜公司都有來主張過權利，所以我
    才知鋼材所有權人很複雜…」（同前審判筆錄，原審卷(一)第
    三四五頁），是知證人婁賢宦前揭證稱：「都沒有人來主張
    權利，我們是泉安公司之保證廠商，所以這些東西沒有人來
    主張權利的話，我們必須要全部返還給泉安公司」，顯屬無
    據。
  (六)綜上論述，本件事證明確，被告丙○○、丁○○上開所辯，
    無非係事後卸責之詞，不足採信，其二人犯行堪以認定，應
    依法論科。
三、新舊法比較：
    被告丙○○、丁○○行為後，刑法於九十四年二月二日修正
    公布，於九十五年七月一日施行。按行為後法律有變更者，
    適用行為時之法律，但行為後之法律有利於行為人者，適用
    最有利於行為人之法律，現行刑法第二條第一項訂有明文。
    茲就本案有關之新舊法比較部分，臚列如下：
  (一)刑法第三十三條第五款修正：「主刑之種類：罰金新台幣一
    千元以上，以百元計算之。」比較被告行為時刑法第三十三
    條第五款：「主刑之種類：罰金銀元一元以上。」就使公務
    員登載不實文書罪及詐欺得利未遂罪罰金刑之最低度，以適
    用舊法對於被告丙○○、丁○○有利。
  (二)刑法第五十五條關於牽連犯之規定業經刪除，修正前，從一
    重處斷，修正後，原則上應予分論併罰。比較新、舊法結果
    ，適用行為時之法律即修正前刑法第五十五條牽連犯之規定
    ，較有利於被告丙○○、丁○○。
  (三)九十年一月十日修正公布刑法第四十一條第一項前段規定：
    「犯最重本刑為五年以下有期徒刑以下之刑之罪，而受六個
    月以下有期徒刑或拘役之宣告，因身體、教育、職業、家庭
    之關係或其他正當事由，執行顯有困難者，得以一元以上三
    元以下折算一日，易科罰金」，當時之易科罰金折算標準，
    修正前罰金罰鍰提高標準條例第二條前段（現已刪除）規定
    ，就其原定數額提高為一百倍折算一日，則本件被告行為時
    之易科罰金折算標準，應以銀元一百元、二百元、三百元折
    算一日，經折算為新臺幣後，應以新臺幣三百元、六百元、
    九百元折算一日。修正後刑法第四十一條第一項前段則規定
    ：「犯最重本刑為五年以下有期徒刑以下之刑之罪，而受六
    個月以下有期徒刑或拘役之宣告者，得以新臺幣一千元、二
    千元或三千元折算一日，易科罰金」。比較修正前後之易科
    罰金折算標準，以九十年一月十日修正公布之刑法第四十一
    條第一項之規定，較有利於被告丙○○、丁○○。
  (四)原刑法第二十六條前段未遂犯處罰之規定，改列於刑法第二
    十五條第二項後段，但關於未遂犯得按既遂犯之刑減輕之規
    定，新舊法並無不同，自無有利或不利被告丙○○、丁○○
    之情形，應逕行適用修正後之規定。
  (五)被告丙○○、丁○○行為時之刑法第二十八條規定：「二人
    以上共同實施犯罪之行為者，皆為正犯」；而被告丙○○、
    丁○○行為後，上開法條業經修正為：「二人以上共同實行
    犯罪之行為者，皆為正犯」。揆諸本條之修正理由，係為釐
    清陰謀共同正犯與預備共同正犯是否為本條所指之共同正犯
    。惟本案被告丙○○、丁○○有在場共同出具工務所內堆置
    鋼材、全旋套管鑽掘機為泉安公司所有之不實財產證明單，
    使到場執行查封之台灣台南地方法院執行書記官，將上開不
    實內容，登載於查封筆錄上而執行查封，嗣未經拍賣求償之
    使公務員登載不實文書、詐欺得利未遂之行為，是不論依新
    法或舊法，均應構成共同正犯，上述刑法第二十八條之修正
    內容，對於被告丙○○、丁○○二人並無「有利或不利」之
    影響，無比較新舊法律適用之必要。
  (六)關於累犯之規定，於有期徒刑執行完畢後五年內，故意再犯
    本件有期徒刑之罪，不論依修正前之刑法第四十七條或修正
    後之刑法第四十七條第一項之規定，均構成累犯，對被告丙○○而言並無有利或不利之情形，不生新舊法比較之問題，
    應逕依現行刑法第四十七條第一項規定，論以累犯，並加重
    其刑（最高法院九十五年度台上字第五五八九號判決參照）
    。
四、核被告丙○○、丁○○二人所為，係犯刑法第二百十四條之
    使公務員登載不實文書罪、第三百三十九條第三項、第二項
    之詐欺得利未遂罪。被告丙○○、丁○○二人已著手實行詐
    欺得利之行為，惟經查封之財產嗣未被拍賣致未生清償債務
    之財產上不法利益之結果，為未遂犯，此部分應依刑法第二
    十五條第二項規定減輕其刑。被告丙○○、丁○○就上開二
    犯行，有犯意聯絡與行為分擔，均為共同正犯。被告丙○○
    、丁○○所犯使公務員登載不實文書罪、詐欺得利未遂罪，
    具有方法結果之牽連犯關係，應依修正前刑法第五十五條規
    定從一重之詐欺得利未遂罪論處。又被告丙○○於八十五年
    十一月二十八日因公共危險案件，經台灣台南地方法院判處
    有期徒刑三月，八十五年十二月二十九日確定，於八十六年
    一月二十四日執行完畢，有本院被告全國前案紀錄表可稽，
    其於前案有期徒刑之執行完畢後五年內，故意再犯本件有期
    徒刑之罪，為累犯，應依刑法第四十七條第一項之規定加重
    其刑，並先加後減。
五、不另為無罪諭知部分：
  (一)自訴意旨另以被告丙○○、丁○○二人，明知台灣台南地方
    法院民事執行處八十九年民執字第一○三五六號強制執行程
    序中，於八十九年十二月十一日上午十時五十分，債權人寶
    島銀行之職員會同台南地方法院執行處書記官前往台南市○○路○段七十六號工務所執行查封，所指封之Ｈ型鋼材為自
    訴人所有或租用、全旋套管鑽掘機為自訴人所有，詎為圖債
    務人泉安公司之利益，由被告丙○○將之指為泉安公司所有
    ，並共同出具不實之財產證明單證明前揭鋼材及全套管鑽掘
    機屬泉安公司所有，由債權人寶島銀行代理人陳報法院，使
    書記官將此不實事項登載於職務上所掌之查封筆錄上，將他
    人所有之物易持有為所有而侵占，企圖透過執行程序，使泉
    安公司得以換價清償對寶島銀行之債務，以獲得財產上不法
    之利益，因認被告丙○○、丁○○另涉有刑法第三百三十五
    條項之侵占罪嫌云云。
  (二)按刑法上所謂侵占罪，以被侵占之物先有法律或契約上之原
    因在其持有中者為限，否則不能成立侵占罪，有最高法院五
    十二年台上字第一四一八號判例可資參照。經查，被告丙○○、丁○○二人共同出具不實財產證明單，為台灣台南地方
    法院民事執行處書記官登載於查封筆錄上而經查封之鋼材及
    全旋套管鑽掘機，其中鋼材係自訴人所有或租用，而全旋套
    管鑽掘機亦係自訴人所有，於八十六年十月十四日載運至海
    安路工務所準備施工，嗣於八十七年二月二十五日，因萬裕
    公司進場施作，通知自訴人撤離地下街工地，上開鋼材、全
    旋套管鑽掘機，留在工務所未及載走，已詳如前述。由此可
    知，泉安公司之登記負責人即被告丙○○、萬裕公司之負責
    人丁○○，並未曾因法律或契約上之原因而持有上開留在工
    務所內之鋼材及全旋套管鑽掘機至明。因此，被告丙○○、
    丁○○二人雖共同出具不實之財產證明單，使堆置工務所內
    之鋼材及全旋套管鑽掘機經查封而有被拍賣之虞，二人所為
    核與刑法第三百三十五條第一項之侵占罪構成要件有間。此
    外，復查無其他積極證據足以證明被告丙○○、丁○○二人
    有自訴人所指訴之侵占犯行，其二人此部分犯罪嫌疑不足，
    惟因自訴意旨認被告此部分行為，與前開論罪科刑之使公務
    員登載不實文書部分，屬一行為同時觸犯數罪名之想像競合
    犯，有裁判上一罪關係，自無庸為無罪之諭知，併此敘明。
六、原審認不能證明被告丙○○、丁○○二人犯罪，而諭知其無
    罪之判決，尚有未合，自訴人上訴意旨以此指摘原判決此部
    分不當，為有理由，應由本院將原判決撤銷改判。爰審酌被
    告丙○○、丁○○各自前科、被告丙○○係依被告丁○○之
    指示到場共同出具不實財產證明單、經查封之自訴人所有鋼
    材、機具嗣未經拍賣求償及其等犯罪之動機、目的、手段、
    品行、智識程度及犯罪後之態度等一切情狀，均量處被告丙○○、丁○○二人有期徒刑五月。而中華民國九十六年罪犯
    減刑條例已於九十六年七月四日制定公布，並於九十六年七
    月十六日施行，被告丙○○、丁○○二人犯罪時間均在九十
    六年四月二十四日以前，合於減刑條件，依中華民國九十六
    年罪犯減刑條例第二條第一項第三款規定均減為有期徒刑二
    月又十五日，並均依九十年一月十日修正公布刑法第四十一
    條第一項前段，諭知以銀元三百元即新台幣九百元折算一日
    之易科罰金折算標準。
據上論斷，應依刑事訴訟法第三百六十九條第一項前段、第三百
六十四條、第三百四十三條、第二百九十九條第一項前段、刑法
第二條第一項前段、第二十五條第二項、第四十七條第一項、修
正前刑法第二百十四條、第三百三十九條第二項、第三項、第五
十五條、第四十一條第一項前段（九十年一月十日修正公布）、
中華民國九十六年罪犯減刑條例第二條第一項第三款、第七條、
罰金罰鍰提高標準條例第一條前段、修正前罰金罰鍰提高標準條
例第二條，判決如主文。
中　　華　　民　　國　　96　　年　　7 　　月　　26　　日
　　　　　　　　　刑事第十三庭審判長法  官 曾德水
                                    法  官 李錦樑
                                    法  官 林婷立
以上正本證明與原本無異。
不得上訴。
                                    書記官 王增華
中　　華　　民　　國　　96　　年　　7 　　月　　26　　日
附錄：本案論罪科刑法條全文
中華民國刑法第二百十四條
（使公務員登載不實罪）
明知為不實之事項，而使公務員登載於職務上所掌之公文書，足
以生損害於公眾或他人者，處三年以下有期徒刑、拘役或五百元
以下罰金。
中華民國刑法第三百三十九條
（普通詐欺罪）
意圖為自己或第三人不法之所有，以詐術使人將本人或第三人之
物交付者，處五年以下有期徒刑、拘役或科或併科一千元以下罰
金。
以前項方法得財產上不法之利益或使第三人得之者，亦同。
前二項之未遂犯罰之。
